行  政  法  院  判  決                            八十七年度判字第四八六號
    原      告  冠維建設股份有限公司
    代  表  人  甲○○
    被      告  臺北縣稅捐稽徵處
右當事人間因營業稅事件，原告不服財政部中華民國八十六年十月十四日台財訴字第
八六○二四三二二九號再訴願決定，提起行政訴訟，本院判決如左︰
    主  文
原告之訴駁回。
    事  實
緣原告係經核定應使用統一發票，惟於八十年間興建「冠維中正名園」房屋乙批銷售
，計收取房屋價款新台幣（下同）一三、六八五、六六七元，未依法開立統一發票，
漏報銷售額，逃漏營業稅六八四、二八三元，違反營業稅法第三十二條、第三十五條
及稅捐稽徵機關管理營利事業會計帳簿憑證辦法第二十一條規定，案經查獲，由被告
審理，違章成立，除追繳營業稅六八四、二八三元外，並按所漏稅額科處五倍罰鍰三
、四二一、四○○元（計至百元止），另依稅捐稽徵法第四十四條規定科處罰鍰六八
四、二八三元，合計科處罰鍰四、一○五、六八三元。原告不服，申請復查，旋經被
告復查決定將違反稅捐稽徵法第四十四條裁處行為罰六八四、二八三元部分撤銷，另
將原核定按所漏稅額科處五倍罰鍰三、四二一、四○○元部分，改按所漏稅額科處三
倍罰鍰二、○五二、八○○元，而原核定補徵營業稅六八四、二八三元部分，則仍予
維持。原告不服，提起訴願遭決定駁回，嗣經再訴願決定將訴願決定及原處分關於違
反營業稅法科處罰鍰部分均撤銷，其餘再訴願駁回。原告就補徵營業稅部分仍不服，
循序提起訴願、再訴願，均遭決定駁回，遂向本院提起行政訴訟。茲摘兩造訴辯意
旨如次：
原告起訴意旨及補充理由略謂：一、按「個人建屋出售仍得依本部七十三年五月二十
八日台財稅第五三八七五號函將其所得直接歸戶課徵綜合所得稅，免辦營業登記課徵
營業稅。」財政部七九、十二、三台財稅第七九○三○五一○八號函著有規定。查原
告公司股東陳鏡澤於八十年五、六月間購買坐落台北縣永和市○○段第四七六、四七
七、四七八地號等土地，並即於該基地上以自地自建方式建屋出售。依前揭函示，應
將其所得依財政部七十三年五月二十八日台財稅第五三八七五號函規定，直接歸戶課
徵綜合所得稅。無須辦理營業登記課徵營業稅。二、次按犯罪事實應依證據認定之，
無證據不得推定其犯罪事實，刑事訴訟法第一百五十四條定有明文。倘積極證據不足
以為不利被告事實之認定時，即應為有利被告之認定，更不必有何有利之證據，最高
法院三十年上字第八一六號著有判例。所謂「積極證據足以為不利被告事實之認定」
，係指據為訴訟上證明之全盤證據資料，在客觀上已達於通常一般之人均不致於有所
懷疑、而得確信被告確曾犯罪之程度；若未達到此一程度，而有合理之懷疑存在時，
仍不得無於積極證據不足之事實，而為有罪之認定，亦即積極證據不足之利益，必
須歸於被告，此觀同院七十六年度臺上字第四八九六號判例意旨自明。行政罰與刑罰
之構成要件雖有不同，然刑事判決與行政處分，亦原可各自認定事實，認定事實須憑
證據，倘無證據足資認定有堪以構成行政罰或刑罰要件之事實存在，即不得僅以推測
之詞予以處罰，則為二者所應一致。鈞院七十五年判字第三○九號判例著有明文。查
被告對原告公司補稅罰鍰，無非以陳鏡澤為公司股東，又以公司名義處理系爭房屋之
相關事務，即認定系爭房屋為原告出資興建，並為銷售之事實。顯違前揭認定事實之
證據法則。此蓋(一)、陳鏡澤從事房地產之投資已有多年時間，八十年五、六月間購買
上開土地之後（大約七月間辦妥所有權移轉登記），隨即規劃在該基地上興建獨棟六
層之房屋，以自地自建方式出售，並均以現住戶黃淑敏等人為起造人。而原告公司係
八十年九月九日取得經濟部核發之公司執照，同年九月十七日取得營利事業登記證，
其日期均遠在陳鏡澤購買上開三筆土地之後，足見陳鏡澤購地建屋實與原告無關。(二)
、因陳鏡澤為公司股東，為使「冠維建設公司」之知名度迅速打開，讓購屋者對「冠
維建設公司」留有深刻印象，以達宣傳效果。始以原告名義處理相關事務，實則仍由
陳鏡澤承擔所有權利義務，與原告無。(三)、本件系爭建屋出售案件，本為陳鏡澤個
人自地自建出售房屋，依當時有效之法令，無需辦理營業登記繳納營業稅。豈有改由
公司出資建造與出售之可能，即至愚者亦不致放棄能節稅之方式處理稅務，而依應課
重稅之方法辦理相同事務。足見原告及陳鏡澤並無被告認定之違章事實。三、次查我
國現行營業稅法採用加值型營業稅，因之營業人銷售貨物或勞務，應計算銷項稅額，
於收取銷售額時併收取之。觀營業稅法第十四條之規定自明。是以營業人向營業對象
收取之總額，實包括其銷售額及銷項稅額在內。依一般交易方式，營業人向顧客收取
之對價，除有特別約定稅金不內含外，應係包括百分之五之銷項稅額在內，否則營業
人向顧客收取貨價後，即有再行計算銷項稅額，另向顧客收取之不合理情形。而計算
營業人逃漏之稅額，以其售銷額為準據，自應於其向營業對象收取之總額中，減除銷
項稅額部分後，以餘額為銷售額而算定之。其以向營業對象收取之總額為計算基準，
即於法不合。本件被告核定系爭房屋銷售總額為一三、六八五、六六七元，但未扣除
其中包括之稅額百分之五，而以總額為準據，核定補徵營業稅，顯有稅上計稅之錯誤
。鈞院八十四年度判字第一一一五號即有明釋在案。足證原處分確有違失。四、復按
「個人出售房屋，如能提出交易時之成交價額及成本費用之證明文件者，其財產交易
所得之計算，依本法第十四條第一項第七類規定核實認定；其未申報或未能提出證明
文件者，稽徵機關得依財政部核定標準核定之。」所得稅法施行細則第十七條之二著
有明文。本件因陳鏡澤個人自地自建，並未提出交易時之成交價額及成本費用之證明
文件，依前揭規定被告自得依財政部核定標準核定之。殊無得以陳鏡澤未申報本案房
屋之財產交易所得稅，即推定非其自地自建而無財政部七十三年五月二十八日台財稅
第五三八七五號函之適用。五、綜上所陳，原處分（復查決定）及一再訴願決定，均
屬違誤，敬請判決將其一併撤銷，以維原告權益等語。
被告答辯意旨略謂︰一、按「營業人銷售貨物或勞務，應依本法營業人開立銷售憑證
時限表規定之時限，開立統一發票交付買受人」、「營業人除本法另有規定外，不論
有無銷售額，應以每二月為一期，於次期開始十五日內，填具規定格式之申報書，檢
附退抵稅款及其他有關文件，向主管稽徵機關申報銷售額、應納或溢付營業稅，其有
應納營業稅額者，應先向公庫繳納後，檢同繳納收據一併申報。」、「納稅義務人有
短報或漏報銷售額者，除追繳稅款外，按所漏稅額處五倍至二十倍罰鍰」「營利事業
依法規定應給與他人憑證而未給與，．．．應就其未給與憑證，．．．經查明認定之
總額，處百分之五罰鍰」為行為時營業稅法第三十二條、第三十五條、第五十一條第
三款及稅捐稽徵法第四十四條所明定。二、卷查本案原告經核定應使用統一發票，於
八十年間興建門牌號臺北縣永和市○○路六八○巷十號之「冠維中正名園」銷售房屋
乙批，計收取價款一三、六八五、六六七元，未依法開立統一發票，逃漏營業稅六八
四、三八三元，經被告稽查課八十三年十二月十四日查獲，原告始於八十四年九月七
日補報補繳營業稅六八四、二八三元在案。惟原告主張本案房屋係由案外人陳鏡澤個
人自建自售。經查原告係於八十年九月九日取得經濟部核發之公司執照，同年九月十
七日取得營利事業登記證，以甲○○為原告之負責人，而陳鏡澤則為原告之股東，原
告之營業項目包括委託營造廠商興建商業大樓出租出售等業務。又陳鏡澤於八十年七
月十一日移轉登記取得永和市○○段第四七六、四七七、四七八等地號土地，並經臺
北縣政府工務局八十年十一月二十日核發建造執照興建「冠維中正名園」係以甲○○
、陳鏡澤等人為起造人。被告稽查課曾函請原告提供八十、八十一年之帳冊備查，惟
原告並未提示。是被告稽查課另函請買受人提供買賣合約書、說明書、交屋保證書等
資料，查核結果其合約書中清楚載明承建人為原告，且有原告之股東陳鏡澤為原告之
代表人蓋章為證，經由買受人之說明書中證實其購買原告所興建的房屋無誤。又查其
交屋保證書內亦載明：「立書人冠維建設股份有限公司，承辦臺北縣永和市○○路六
八○巷十號．．．承辦人冠維建設股份有限公司就此房屋之結構及主要設備保固壹年
」，是本案房屋係由原告所興建並出售之事實，至為明確。原告所主張者顯係事後卸
責之詞，不足為採。則本案出售房屋自無原告所稱應依七十三年五月二十八日臺財稅
第五三八七五號函：個人建屋出售者，將個人所得直接歸戶課徵綜合所得稅，免辦營
業登記課徵營業稅之適用。矧查財政部臺灣省北區國稅局中和稽徵所八五北區國稅中
和徵第八五○七三五六五號函所檢附陳鏡澤八十、八十一、八十二年度綜合所得稅結
算申報書影本內均無申報本案房屋之財產交易所得稅，是以被告依法論處，並無不合
。三、次查本案原核定按所漏稅額六八四、二八三元處五倍罰鍰三、四二一、四○○
元，被告於八十五年十月十一日八五北縣稅法字第一五二一五號復查決定書，已依從
新從輕原則規定，改按漏稅額處三倍罰鍰二、○五二、八○○元，並依財政部八十五
年四月二十六日臺財稅第八五一九○三三一三號函釋擇一從重處罰，撤銷原核定依稅
捐稽徵法第四十四條未依規定給予他人憑證裁處之行為罰六八四、二八三元，是本案
復查決定除依法補徵營業稅六八四、二八三元外，並裁處罰鍰二、○五二、八○○元
，並無違誤，併予明。四、綜上所陳，原告之訴為無理由，敬請判決駁回，以維稅
政等語。
    理  由
按「營業人銷售貨物或勞務，應依本法營業人開立銷售憑證時限表規定之時限，開立
統一發票交付買受人．．．」「營業人除本法另有規定外，不論有無銷售額，應以每
二月為一期，於次期開始十五日內，填具規定格式之申報書，檢附退抵稅款及其他有
關文件，向主管稽徵機關申報銷售額、應納或溢付營業稅。其有應納營業稅額者，應
先向公庫繳納後，檢同繳納收據一併申報。」「營業人有左列情形之一者，主管稽徵
機關得依照查得之資料，核定其銷售額及應納稅額並補徵之：一．．．四短報、漏報
銷售額者。五漏開統一發票．．．者。」分別為營業稅法第三十二條第一項、第三十
五條第一項及第四十三條第一項第四、五款所明定。本件原告係經核定應使用統一發
票，惟於八十年間興建「冠維中正名園」房屋乙批銷售，計收取房屋價款一三、六八
五、六六七元，未依法開立統一發票，漏報銷售額，逃漏營業稅六八四、二八三元，
案經查獲，被告審理違章成立，核定補徵營業稅六八四、二八三元。原告雖不服，訴
稱：原告於八十年九月間獲准設立並於九月九日取得經濟部核發之公司執照、九月十
七日取得營利事業登記證開始營業，茲以公司甫成立，並無知名度，適股東陳鏡澤自
地自建出售房屋，為廣告效果，增強信用及知名度，兩蒙其利，乃同意使用公司名義
推出廣告及處理相關業務，期能順利銷售，原告並未實際建屋出售。且原告申准設立
、領證開始營業均在陳鏡澤購買興建「冠維中正名園」房屋之三筆用地之後，可見陳
鏡澤購地建屋出售悉由其單獨承擔所有權利義務，而與原告公司無關。又陳鏡澤個人
自地自建出售房屋，依當時有效之法令，無需辦理營業登記，繳納營業稅，衡情殊不
可能放棄可以節稅之途徑，改由原告具名出資購地建屋徒負應課重稅之不利結果，足
證原告及陳鏡澤均無被告所認定之違章事實，再者，我國現行營業稅法採用加值型營
業稅，因之營業人銷售貨物或勞務，應計算銷項稅額，於收取銷售額時併收取之。此
觀營業稅法第十四條之規定自明。是以營業人向營業對象收取之總額，實包括其銷售
額及銷項稅額在內。依一般交易方式，營業人向顧客收取之對價，除有特別約定稅金
不內含外，應係包括百分之五之銷項稅額在內，否則營業人向顧客收取貨價後，即有
再行計算銷項稅額，另向顧客收取之不合理情形。而計算營業人逃漏之稅額，以其銷
售額為準據，自應於其向營業對象收取之總額中，減除銷項稅額部分後，以餘額為銷
售額而算定之。其以向營業對象收取之總額為計算基準，即於法不合。本件原處分核
定系爭房屋銷售總額為一三、六八五、六六七元，但未扣除其中包括之稅額百分之五
，而以總額為準據，核定補徵營業稅，顯有稅上計稅之錯誤。亦經鈞院八十四年度判
字第一一一五號判決明釋在案。可見原處分確有違失云云。惟查本件原告經核定應使
用統一發票，於八十年間興建門牌號臺北縣永和市○○路六八○巷十號之「冠維中正
名園」銷售房屋乙批，計收取價款一三、六八五、六六七元，未依法開立統一發票，
逃漏營業稅六八四、二八三元，經被告派員於八十三年十二月十四日查獲其違章行為
，原告始於八十四年九月七日補報補繳營業稅六八四、二八三元在案。且原告係於八
十年九月九日取得經濟部核發之公司執照，同年九月十七日取得營利事業登記證，並
以甲○○為原告公司之負責人，而陳鏡澤則為該公司之股東，原告之營業項目包括委
託營造廠商興建商業大樓出租出售等業務；又陳鏡澤係於八十年七月十一日移轉登記
取得永和市○○段第四七六、四七七、四七八等地號土地，旋經臺北縣政府工務局於
八十年十一月二十日核發建造執照，興建「冠維中正名園」係以甲○○（原告負責人
）及陳鏡澤等人為起造人。職此，被告曾函請原告提供八十、八十一年之帳冊備查，
惟原告並未提示，被告遂另函請買受人提供買賣合約書、說明書、交屋保證書等資料
，嗣經查核結果，其合約書中載明承建人為原告公司，且有其公司之股東陳鏡澤為原
告之代表人蓋章為證，且經由買受人之說明書中證實確係購買原告所興建房屋無誤，
再者，其交屋保證書載稱：「立書人冠維建設股份有限公司，承辦臺北縣永和市○○
路六八○巷十號．．．承辦人冠維建設股份有限公司就此房屋之結構及主要設備保固
壹年」，是系爭房屋係由原告所興建並出售而非陳鏡澤自地自建所出售之事實，至為
明確。原告尚難藉詞該合約書上誤載為原告公司而免責，從而系爭出售房屋自無原告
所主張應依財政部七十三年五月二十八日臺財稅第五三八七五號函示：「個人建屋出
售者，將個人所得直接歸戶課徵綜合所得稅，免辦營業登記課徵營業稅」適用之餘地
；況參酌財政部臺灣省北區國稅局中和稽徵所八五北區國稅中和徵第八五○七三五六
五號函所檢附陳鏡澤八十、八十一、八十二年度綜合所得稅結算申報書影本內亦無申
報系爭房屋財產交易所得稅之相關記載可稽，益徵原告所訴純屬卸責之詞。至另稱被
告核定系爭房屋銷售總額為一三、六八五、六六七元，但未扣除其中包含之銷項稅額
百分之五，而以總額為準據，核定補徵營業稅，乃援引本院八十四年度判字第一一一
五號判決意旨指謂本件顯有稅上計稅之錯誤一節，經查原告於被告機關審查時所提出
之陳鏡澤向案外人胡麗華購買系爭房屋基地之不動產買賣契約書影本內約款六、固載
明甲（陳鏡澤）乙（胡麗華）買賣雙方應各自分擔稅負之項目，堪作課稅之憑準，但
原告就系爭房屋之興建出售既諉係公司股東陳鏡澤所自地自建自售，以致拒未提供與
客戶黃淑敏等交易之原始契約書供查考，且黃淑敏提出者係委託原告公司之陳鏡澤建
屋之契約書、約款僅簡略兩條，並未標明如上述不動產土地買賣契約書內有關稅負分
擔之項目憑核，則原告尤難遽引案情各別之本院八十四年度判字第一一一五號判決資
為其應受有利判決之論據。綜上，原告所訴，均不足採。被告因據認原告銷售系爭房
屋計收取價款一三、六八五、六六七元，未依法開立統一發票，逃漏營業稅六八四、
二八三元，乃核定應予補徵此部分之營業稅額六八四、二八三元，揆諸前揭規定及說
明，洵無違誤，一再訴願決定遞予維持，均無不合。原告起訴意旨指摘為不當，難謂
有理，應予駁回。
據上論結，本件原告之訴為無理由，爰依行政訴訟法第二十六條後段，判決如主文。
中    華    民    國     八十七      年      三      月     二十六      日
                    行 政 法 院 第 四 庭
                                審 判 長 評  事      曾  隆  興
                                         評  事      吳      仁
                                         評  事      吳  錦  龍
                                         評  事      李  文  宗
                                         評  事      林  家  惠
右  正  本  證  明  與  原  本  無  異
                                         法院書記官  阮  桂  芬
中    華    民    國     八十七      年      三      月     二十六      日
